【裁判字號】    88,自,561
【裁判日期】    900601
【裁判案由】    詐欺等
【裁判全文】
臺灣高雄地方法院刑事判決                          八十八年度自字第五六一號
    自  訴  人  ｘ○○
                ｖ○○
                ｙ○○
                卯○○
                ｄ○○
                酉○○
                宙○○
                宇○○
                Ｍ○○
                Ｉ○○
                ｉ○○
                乙○○
                黃○○
                Ｅ○○
                Ｘ○○
                Ｏ○○
                Ｖ○○
                Ｐ○○
                己○○
                ｋ○○
                甲○○
                ｆ○○
                ｇ○○
                ｏ○○
                Ｊ○
                Ｑ○○
                壬○○
                卯○○
                ｔ○○
                Ｓ○○
                庚○○
                玄○○
                Ｇ○○
                ｎ○○
                ｍ○○
                ｒ○○
                丑○○
                子○○
                癸○○
                ｌ○○
                Ｂ○○
                辛○○
                ｗ○○
                寅○○
                ｂ○
                亥○○
                Ｋ○○
                Ｃ○○
                Ｗ○○
                Ｙ○○
                丁○○
                ｓ○○
Ｔ○○  住高雄縣燕巢鄉尖山村尖.
                ｊ○○  住高雄.
                Ｆ○○  住高雄.
                Ｌ○○  住高雄.
                ｕ○○  住高雄.
                地○○  住高雄.
                天○○  住高雄.
                Ｄ○○  住高雄.
                ｐ○○  住高雄.
                Ｈ○○  住高雄.
                戊○○  住高雄.
                Ａ○○  住高雄.
                ｅ○○  住高雄.
                辰○○  住高雄.
                Ｒ○○  住高雄.
                Ｕ○○  住高雄.
    共      同
    自訴代理人  戌○○律師
                鄭和傑律師
                蘇文奕律師
    被      告  ａ○○  男  四.
                        住高雄.
                        身分證.
    被      告  Ｚ○○  男  七.
                        住高雄.
                        身分證.
    被      告  ｃ○○  女  六.
                        住高雄.
                        身分證.
    右  三  人
    選任辯護人  郭國益律師
    被      告  午○○  女  六.
                        住高雄.
                        身分證.
    被      告  巳○○  男  三.
                        住高雄.
                        身分證.
    被      告  未○○  女  四.
                      住高雄縣.
                        身分證.
    右  三  人  袁震天律師
    選任辯護人  彭玉華律師
右列被告等因詐欺等案件，經自訴人提起自訴，丙○判決如左：
    主  文
ａ○○、Ｚ○○、ｃ○○、午○○、巳○○、未○○均無罪。
    理  由
一、自訴意旨略以：被告申○○（另經丙○通緝中）自民國八十六年三月十六日起至
    八十八年六月七日止，分別在鄰里間自任會首，召集互助會九會，自訴人分別為
    各會之會員，惟申○○竟意圖為自己不法所有之意圖，自八十六年十月八日起至
    八十八年七月二十六日止，多次擅自冒用其他互助會員之名義填寫標單參與投標
    ，使其他活會會員誤信係該被冒標之會員得標而交付會款予申○○，申○○再將
    該會款侵吞入己，嗣八十八年八月初申○○無故止會，互助會員群聚研商對策，
    始得知申○○屢次冒標之不法犯行，另被告ａ○○為申○○之夫、被告Ｚ○○及
    ｃ○○分別為申○○之公婆、被告午○○為申○○之母、被告巳○○為申○○之
    弟、被告未○○為申○○之妹，渠等均實際參與互助會之運作並分擔向會員收取
    會款，因認被告ａ○○、Ｚ○○、ｃ○○、午○○、巳○○、未○○六人均共涉
    犯詐欺、偽造文書等罪嫌等語。
二、按犯罪事實應依證據認定之，無證據不得推定其犯罪事實，刑事訴訟法第一百五
    十四條定有明文。又按刑事訴訟法上所謂認定犯罪事實之證據，係指足以認定被
    告確有犯罪行為之積極證據而言，如未能發現相當證據或證據不足以證明，自不
    能以推測或擬制之方法，以為裁判基礎，最高法院二十九年上字第三一○五號及
    同院四十年台上字第八十六號分別著有判例，此亦為刑法論理中「罪疑唯輕原則
    」之具體表現；復按被害人所述被害情形如無瑕疵可指，而就其他方面調查又與
    事實相符，則其供述固可採為判決基礎；而告訴人之告訴，係以使被告受刑事訴
    追為目的，是其陳述是否與事實相符，仍應調查其他證據以資審認（最高法院三
    十二年度上字第六五七號及五十二年度台上字第一三○○號判例要旨參照），無
    論直接證據或間接證據，其為訴訟上證明，須於通常一般人均不至於有所懷疑，
    而得確信其為真實之程度者，始得據之為有罪之認定，倘其證明尚未達此一程度
    ，而有合理性懷疑之存在時，即無從為有罪之認定，若不能證明被告犯罪者，應
    諭知無罪之判決，刑事訴訟法第三百零一條第一項定有明文。
三、自訴人認被告ａ○○等六人涉犯詐欺、偽造文書等罪嫌，無非係因被告ａ○○、
    Ｚ○○、ｃ○○與被告申○○所居住之房屋係於八十六年興建完成，且不論外觀
    內飾均為全鄉最豪華，而認建屋經費係來自冒標款項，且會款亦曾匯進被告ａ○
    ○之帳戶，另被告午○○、巳○○、未○○則曾經為被告申○○收取會款，並提
    出照片為證。惟自訴人之上揭指訴，均為被告所否認，被告午○○、巳○○、未
    ○○均辯稱：被告申○○之住所與被告午○○、巳○○、未○○之住所相距甚遠
    ，平時除被告申○○返家探視，或向被告巳○○、未○○收取會款，少有聯絡，
    對互助會之事，並不知情，另除他人主動至家中請求轉交會錢外，並未曾主動幫
    被告申○○收取會款之情事，是被告午○○、巳○○、未○○與申○○間客觀上
    並無共同實施犯罪之行為存在，主觀上更無共同意思存在，當無共負共犯責任之
    餘地等語。被告ａ○○、Ｚ○○、ｃ○○則辯稱：所興建房屋之經費係來自平日
    存款、他人借款之返還，及向農會、葉月珠借款所得，另雖有會員匯款至ａ○○
    燕巢農會之帳戶，惟該帳戶係被告申○○在用，渠並不知情等語。經查：
    (1)被告ａ○○、Ｚ○○、ｃ○○現所居住之房屋，係被告Ｚ○○於八十三年間開
      始雇工興建，迨於八十五年間始興建完成，並宴請賓客，此業據被告Ｚ○○陳
      述在卷，並有證人Ｎ○○、盧沈玉良、ｑ○○即當時之賓客到庭證述屬實（見
      丙○九十年二月九日、三月三十日訊問筆錄）並有禮金簿在卷足憑，而有關興
      建房屋之資金，依被告Ｚ○○供稱係來自存款、農會借款及他人之還款等情，
      亦據證人Ｎ○○到庭證稱：「從十幾年前我就陸陸續續向他借錢，用做生意，
      總共借過新台幣（下同）二、三百萬。」「在他要蓋房子時，已經還清了。」
      （見丙○九十年三月三十日訊問筆錄）並有證人Ｎ○○所提之借、還款明細一
      紙足證，故依該明細可知，證人Ｎ○○自八十四年四月起至八十五年六月止共
      還被告Ｚ○○二百八十萬元，另被告ａ○○所有坐落高雄縣燕巢鄉○○段一０
      四七地號之土地，亦於八十六年六月二十六日向高雄縣燕巢鄉農會設定抵押權
      ，貸款四百二十萬元，此亦有該土地登記謄本可稽，而有關被告申○○有冒標
      之行為，依自訴人所稱，係在八十六年至八十八年間，惟此時被告Ｚ○○之房
      屋已興建完成，是如被告ａ○○等有與被告申○○共謀詐騙會款以做為興建房
      屋之資金，則依被告申○○因冒標所得款項高達數千萬元之情況觀之，被告Ｚ
      ○○焉需再向證人Ｎ○○陸續取回借款二百八十萬元，並由被告ａ○○以其土
      地向農會貸款四百二十萬元以為建屋之用？從而，被告ａ○○、Ｚ○○、ｃ○
      ○所稱不知被告申○○之所為及興建房屋經費係來自借款等語，應屬可採。另
      該互助會之會員ｄ○○雖曾將會款匯至被告ａ○○在燕巢鄉農會之帳戶內，惟
      依證人ｈ○○即ｄ○○之先生到庭證稱：「用匯款及交付到她娘家都是申○○
      交代的。」（見丙○九十年三月七日訊問筆錄）是匯款至被告ａ○○在燕巢鄉
      農會之帳戶，既係被告申○○所交代，並非被告ａ○○主動要求，而被告ａ○
      ○與申○○間又係夫妻關係，其帳戶係交由其妻一人使用亦屬正常，況如前所
      述，被告ａ○○尚於八十六年間以其土地向農會貸款四百二十萬元，如被告ａ
      ○○確有以其帳戶收取會款，以共同詐騙會款，焉需再為貸款，故被告ａ○○
      所稱並不知情等語，尚非不足採信。
    (2)又被告申○○所召集之互助會，係由被告申○○所召集，亦係由被告申○○通
      知主持開標等情，亦據自訴人甲○○、壬○○、宮美伶、鐘Ｗ○○、丁○○、
      ｗ○○陳述在卷（見丙○八十八年十一月二十日、八十九年九月二十日訊問筆
      錄）而有關會款之收取或係被告申○○親自收取，抑或由申○○要求將會款拿
      至其娘家等情，亦據自訴人Ｂ○○陳述在卷（見丙○八十八年十一月二十日日
      訊問筆錄），是被告申○○所召集之互助會既係由被告申○○出面召集，且由
      被告申○○通知、主持開標事宜，雖事後有部分之互助會款係交至被告申○○
      之娘家即被告午○○、巳○○、未○○之住所，惟其亦因會員之住所離被告申
      ○○之居所較遠，而離被告午○○、巳○○、未○○之住所較近（此亦據自訴
      人Ｂ○○陳明），故為便利起見，始由被告申○○要求部分會員將會款交至其
      娘家，並非被告午○○、巳○○、未○○主動要求替被告申○○向其他會員代
      收或有其他主動參與之情事，而被告午○○、巳○○、未○○與被告申○○係
      一家人，是渠等縱因此而幫忙代收轉交，亦屬人之常情，從而，被告午○○、
      巳○○、未○○既無任何行為顯示有與被告申○○共同詐騙會員會款之情事，
      則渠等所辯並無共犯之意思及行為，應屬可採。
    (3)此外，依丙○向財政部台灣省南區國稅局岡山稽徵所調閱被告ａ○○、Ｚ○○
      、ｃ○○、午○○、巳○○、未○○六人之歸戶財產清單及分別向高雄區中小
      企業銀行、郵政儲金匯業局、岡山信用合作社、高雄縣燕巢鄉農會調閱被告ａ
      ○○等人之資金往來情況，亦未見有何異狀，此亦有上述機關所函覆之資料在
      卷足憑，是綜上所述，既未有積極證據足證被告ａ○○、Ｚ○○、ｃ○○、午
      ○○、巳○○、未○○等六人有與被告申○○共同為偽造標單、詐騙會款之犯
      行，揆諸首揭條文及說明，自不能因被告午○○、巳○○、未○○曾有代收會
      款或有會員將會款匯至被告ａ○○帳戶或被告Ｚ○○剛興建房屋，即推論被告
      六人有共犯之罪嫌，從而，被告六人之犯行即屬不能證明，故應為被告六人無
      罪判決之諭知。
四、據上論斷，應依刑事訴訟法第三百四十三條、第三百零一條第一項，判決如主文
    。
中      華      民      國      九十      年      六    月      一      日
                                  臺灣高雄地方法院刑事第四庭
                                      法  官  楊  國  祥
右正本證明與原本無異。
如不服本判決，應於判決送達後十日內，向丙○提出上訴狀。
                                      書記官  陳  怡  真
中    華    民    國    九十      年       六      月       一         日


司法院資訊處製作；財團法人民間司法改革基金會備份。
